ACORDAO-COMPLETO-2415840

ACÓRDÃO 1909/2020 ATA 27/2020 - PLENÁRIO

VISTOS, relatados e discutidos estes autos em que se apreciam embargos de declaração opostos pela empresa Conservadora Mundial Ltda. em face do Acórdão 814/2020-TCU-Plenário, por meio do qual o Tribunal não conheceu do recurso de revisão por si interposto em razão do não preenchimento dos requisitos de admissibilidade,
ACORDAM os Ministros do Tribunal de Contas da União, reunidos em Sessão do Plenário, diante das razões expostas pelo Relator, em:
9.1. com fundamento nos arts. 32, inciso II, e 34 da Lei 8.443/1992, conhecer e, no mérito, rejeitar os presentes embargos de declaração;
9.2. dar ciência deste acórdão à embargante.

Embargos de declaração opostos contra acórdão que não conheceu do recurso de revisão interposto pela recorrente em face de deliberação que declarou-a inidoneidade para licitar com aAdministração Pública Federal em razão de irregularidades verificadas em licitação que tinha por objetivo contratar serviços de mão de obra especializada.

Universidade Federal do Rio Grande do Norte.

3. Embargante: CM-Conservadora Mundial Ltda. (03.691.720/0001-39).

13.1. Ministros presentes: Ana Arraes (na Presidência), Walton Alencar Rodrigues, Benjamin Zymler, Raimundo Carreiro, Bruno Dantas (Relator) e Vital do Rêgo.
13.2. Ministro-Substituto convocado: Augusto Sherman Cavalcanti.
13.3. Ministros-Substitutos presentes: Marcos Bemquerer Costa, André Luís de Carvalho e Weder de Oliveira.

BRUNO DANTAS

Ministro Bruno Dantas.

Trata-se de embargos de declaração opostos pela empresa Conservadora Mundial Ltda. (peça 970) em face do Acórdão 814/2020-TCU-Plenário, por meio do qual o Tribunal não conheceu do recurso de revisão por si interposto em razão do não preenchimento dos requisitos de admissibilidade.
A presente tomada de contas especial se originou da conversão de processo de representação formulada pelo Ministério Público Federal (MPF) em virtude de irregularidades verificadas na Concorrência 03/2004, realizada pela Universidade Federal do Rio Grande do Norte (UFRN) , com o objetivo de contratar serviços de mão-de-obra especializada, e no contrato dela decorrente (Contrato 70/2005) , firmado com a empresa Condor - Administração de Serviços Ltda..
Por meio do Acórdão 1209/2009-TCU-Plenário, este Tribunal declarou a inidoneidade da empresa Conservadora Mundial Ltda. para licitar com a Administração Pública Federal por cinco anos, e, também, de suas futuras sociedades constituídas com o mesmo objeto social e composta pelo mesmo quadro societário. A decisão foi mantida pelo Acórdão 3125/2013-TCU-Plenário, em sede de recurso de reconsideração.  
Nesta oportunidade, a embargante alega que a deliberação recorrida estaria eivada de omissões, pois:
2.1. inexistiriam nos autos provas que configurariam a atuação ilícita da embargante;
2.2. os documentos que teriam embasado a condenação seriam insuficientes;
2.3. não haveria nos autos quaisquer provas de que os representantes legais ou prepostos da embargante teriam participado de conluio ou autorizado qualquer tipo de "acerto" com vistas a beneficiar outra empresa em certame licitatório;
2.4. não seria da recorrente o ônus da prova da sua ausência de responsabilidade, por representar fato negativo.
Diante da pretensa relevância das questões aduzidas, a recorrente postula concessão de efeitos infringentes aos embargos ao sanar os vícios apontados, para afastar a penalidade de inidoneidade ou reduzi-la.
É o relatório.

Bruno Romero Pedrosa Monteiro (OAB/PE 11.338) e outros.

Subprocurador-Geral Paulo Soares Bugarin.

TOMADA DE CONTAS ESPECIAL. FRAUDE À LICITAÇÃO. SUPERFATURAMENTO. DESCONSIDERAÇÃO DA PERSONALIDADE JURÍDICA. CONTAS IRREGULARES. DÉBITO. MULTA. DECLARAÇÃO DE INIDONEIDADE DE LICITANTE. RECURSO DE REVISÃO. NÃO CONHECIMENTO. EMBARGOS DE DECLARAÇÃO. AUSÊNCIA DE CONTRADIÇÃO, OBSCURIDADE OU OMISSÃO. CONHECIMENTO E REJEIÇÃO.

TOMADA DE CONTAS ESPECIAL (TCE)

Secretaria de Recursos (SERUR); Secretaria de Controle Externo de Tomada de Contas Especial (SecexTCE).

Trata-se de embargos de declaração opostos pela empresa Conservadora Mundial Ltda. em face do Acórdão 814/2020-TCU-Plenário, por meio do qual o Tribunal não conheceu do recurso de revisão por si interposto em razão do não preenchimento dos requisitos de admissibilidade.
Nesta oportunidade, a embargante alega que a deliberação recorrida estaria eivada de omissões, conforme os argumentos detalhados no relatório precedente 
Satisfeitos os requisitos atinentes à espécie, os presentes embargos devem ser conhecidos, com fundamento nos arts. 32, inciso II, e 34, da Lei 8.443/1992.
Preliminarmente, acerca da natureza dos embargos declaratórios, julgo relevante transcrever o seguinte excerto do Acórdão 1218/2015-TCU-Plenário:
"Antes de tratar especificamente dos argumentos trazidos pelos embargantes, lembro que essa espécie recursal, cujo objetivo é sanar eventuais omissões, obscuridades ou contradições, não deve ser manejada para rediscussão de mérito, o que representa, na prática, a possibilidade de repetição de um mesmo recurso, ferindo os princípios da singularidade, da isonomia e da celeridade processual. Os embargos declaratórios devem ter como fundamentação a obscuridade (falta de clareza na redação do julgado) , contradição (existência de proposições inconciliáveis entre si) e omissão (falta de pronunciamento judicial sobre matéria que deveria ter sido apreciada pelo juiz) ."
Elucidativo é o Acórdão 3339/2013-TCU-Primeira Câmara:
"A omissão para o acolhimento dos declaratórios é a que diz respeito à questão que deveria ter sido apreciada pelo colegiado, mas não o foi. Não constitui omissão ou contradição a adoção de entendimento diverso do preferido pela parte, segundo seus próprios critérios de justiça e de acordo com sua particular interpretação das leis e da jurisprudência. Não há falar em omissão quando o acórdão analisa todas as questões submetidas a exame e as decide com base em teses jurídicas, jurisprudência, interpretação de leis e análise dos fatos que são diversos dos que os jurisdicionados entendem como mais adequados.
 (...) a contradição deve estar contida nos termos do decisum atacado, este compreendido no âmbito desta Corte como o conjunto: Relatório, Voto e Acórdão. Não cabe alegação de contradição entre o acórdão embargado e 'doutrina', 'jurisprudência' ou mesmo 'comando legal'. A alegação é pertinente em recurso de reconsideração ou pedido de reexame, no qual o comando atacado é contrastado com a jurisprudência, a doutrina e o ordenamento jurídico. Entretanto, é descabida em embargos de declaração, cuja única finalidade é esclarecer ou integrar a decisão embargada, excepcionalmente modificando-a."
Dito isso, observo que as razões do recurso não se enquadram nas suas hipóteses ensejadoras. Isso porque não há questão que deveria ter sido apreciada pelo Tribunal, mas que restou sem exame. Há, tão somente, discordância do embargante com a fundamentação eleita, não se configurando, pois, omissão sanável em embargos de declaração.
É de se reprisar que o recurso de revisão manejado pela embargante não superou a fase de conhecimento, pela ausência de preenchimento dos requisitos de admissibilidade. Logo, é natural que as alegações de mérito não sejam enfrentadas. E isso não configura omissão.
As ilações lançadas consistem, na realidade, em tentativa de rediscutir a matéria decidida por este Colegiado no Acórdão 1209/2009-TCU-Plenário, que apreciou o mérito desta tomada de contas especial, não sendo sequer a decisão formalmente objeto destes embargos. Contudo, tal finalidade é incabível na espécie recursal eleita, a qual é via estreita destinada tão somente a integrar ou esclarecer a decisão impugnada. E tal decisão é o Acórdão 814/2020-TCU-Plenário, que negou conhecimento ao Recurso de revisão manejado pela parte, de forma que extrapola os limites dos embargos de declaração o rejulgamento da causa.
Ademais, entendo que eventual enfrentamento de argumentos estranhos a omissão, obscuridade e contradição, como se dá no presente caso, acabaria por tornar incoerente o próprio reconhecimento de que o presente expediente não é o instrumento adequado para tal, prestigiando a inobservância da embargante à causa de pedir fixada pela Lei 8.443/1992 e pelo Regimento Interno do Tribunal. Do contrário, os embargos de declaração converter-se-iam em típicos recursos de cognição exauriente (Acórdãos 3.516/2019, 1.127/2019, 15.663/2018, 15.658/2018, 15.105/2018 e 15.094/2018, todos da 1ª Câmara) .
Por tudo isso, não tendo sido demonstradas contradições, obscuridades, omissões ou quaisquer outros vícios a serem sanados na deliberação atacada, devem ser rejeitados os presentes embargos.
Ante o exposto, voto por que o Tribunal adote o Acórdão que ora submeto à deliberação deste Colegiado.
TCU, Sala das Sessões Ministro Luciano Brandão Alves de Souza, em 22 de julho de 2020.
Ministro BRUNO DANTAS 
Relator